臺灣高等法院刑事判決　　　　　　　　　　　　　九十一年度上更(一)字第二九號
　　上　訴　人　臺灣臺北地方法院檢察署檢察官
　　上　訴　人
　　即被　　告　丁○○
　　被　　　告　丙○○
　　共　　　同
　　選任辯護人　李祖麟
右上訴人因偽造文書等案件，不服臺灣台北地方法院八十六年度訴字第五六二號，中
華民國八十七年九月二十九日第一審判決（起訴案號：臺灣台北地方法院檢察署八十
五年度偵字第二三七二五、二四九九三號）提起上訴，判決後，經最高法院發回更審
,本院判決如左：
    主  文
原判決關於被告丁○○詐欺部分撤銷。
被告丁○○被訴詐欺部分無罪。
其餘上訴駁回。
    理  由
一、公訴意旨略以：丙○○係台北縣雙溪鄉○○路二號宏華診所掛名負責人，丁○○
    為實際負責人，丁○○未取得合法醫師或其他醫事專業人員資格，自民國八十四
    年二月向易忍毅頂讓宏華診所起迄八十五年底，擅自於宏華診所收治患者連同慶
    、戊○○、陳思菁、賴啟宏、許美鳳、謝登茂、林楊相春、藍吳玉美、甲○○、
    鐘雅芳、林孟德、己○○、乙○○等人，親自為渠等診療、處方、打針、敷藥。
    丙○○與丁○○基於犯意之聯絡，意圖為自己不法之所有，丁○○為病患看診之
    費用，均以丙○○醫師之名義，偽造保險費申請資料，向中央健保局詐領保險費
    。因認被告丁○○係犯醫師法第二十八條第一項未取得合法醫師資格擅自執行醫
    療業務行為罪嫌；被告丙○○、丁○○共犯刑法第二百十條偽造文書罪及同法第
    三百三十九條詐欺罪嫌。
二、按犯罪事實，應依證據認定，無證據不得推定其犯罪事實，刑事訴訟法第一百五
    十四條定有明文。又事實之認定應憑證據，如未能發現相當證據，或證據不足證
    明，自不能以推測或擬制之方法以為裁判基礎。再認定犯罪事實所憑之證據，雖
    不以直接證據為限，間接證據亦包括在內，然而無論直接或間接證據，其為訴訟
    上之證明須於通常一般人均不致有所懷疑，而得確信其為真實之程度，始得據為
    有罪之認定，倘其證明尚未達此一程度，而有合理之懷疑存在，如無從為有罪之
    確信時，自應為無罪之判決（最高法院四十年台上字第八六號判例、七十六年度
    台上字第四九八號判例參照）。
三、本件檢察官指被告丁○○涉有醫師法第二十八條第一項未取得合法醫師資格擅自
    執行醫療業務行為罪嫌，以及被告丙○○、丁○○涉有刑法第二百十條偽造文書
    罪及同法第三百三十九條詐欺罪嫌，乃以被告丙○○雖辯稱：丁○○以月薪新台
    幣（下同）十七萬元雇用我在上址看診，我比較忙時就請丁○○幫我為病患打針
    、敷藥，丁○○沒有看診云云，被告丁○○雖辯稱：我是依據醫師之指示，幫病
    人打針、敷藥，我沒有看診云云。但被告丁○○親自為病患看診之事實，業據證
    人即病患連同慶、戊○○、陳思菁、賴啟宏、許美鳳、謝登茂、林楊相春、藍吳
    玉美、甲○○、鐘雅芳、林孟德、己○○、乙○○於中央健保局訪談中指證明確
    ，且中央健保局於八十五年八月六日派員查訪發現宏華診所並無醫師，被告丁○○擅自收治患者賴啟宏，並開藥給賴啟宏帶回；而台北縣警察局瑞芳分局於八十
    五年十月廿二日搜索宏華診所，發現丁○○為病患魏佳弘用藥物擦拭喉嚨，此有
    現場照片十紙、宏華診所病歷表、全民健康保險特約診所申請書、宏華診所基本
    資料表、全民健康保險特約醫事服務機構合約等影本附卷可證。
四、依本院調查結果，認檢察官所提右開事證，不足以證明被告犯罪：
  (一)被告丁○○被訴擅自執行醫療業務罪部分：查檢察官據以起訴依據之中央健康保
    險局人員對宏華診所病患連同慶等人之查訪之紀錄，連同慶稱八十五年八月六日
    由丁○○為其診療；戊○○稱由丁○○為其診療；陳思菁稱由丁○○為其診治；
    賴啟宏稱六月二十四日、七月九日由剛才走的老醫師看診；許美鳳稱其陪林金蓮
    就診，大部分由丙○○看診，亦曾由丁○○看診；謝登茂稱丙○○、丁○○皆曾
    為其看診；林楊相春稱：是由丙○○為其診治，有時彭不在，由丁○○為其診治
    ；藍吳玉美稱由丙○○診治，老醫師不在時由丁○○診治；甲○○稱一般由老醫
    師丙○○看病，有時也有丁○○看病；鍾雅芳稱：確實孫蘭生、丁○○都有看病
    ；林孟德稱：由陳黎雲診治，八十五年八月五日丁○○為其診治；己○○稱老醫
    師及年輕醫師都看過，並指年輕醫師為丁○○；乙○○稱丙○○、易建勛、丁○○都有看過；林李桂花稱由一位操外省口音之老醫師為其看診，由丁○○為其打
    針及配葯等情（見偵字二四九九三號卷第二二頁至一三０頁）。然連同慶、賴啟
    宏許美鳳（見原審卷第八四至八五頁）、陳思菁、謝登茂、藍吳玉美、鐘雅芳、
    林炳南（林楊相春之子）、林阿養（林孟德之母）（同上，第八三至八五頁）等
    均一致否認被告丁○○有為渠等或其子或其母診療，診療者為被告丙○○或其他
    醫師，原審法官於八十七年七月三日至現場查看被告丁○○有無診療行為，亦查
    無該情（同上，九十七頁），本院傳訊戊○○、甲○○、乙○○等，渠等亦證稱
    係被告丙○○為渠等看診，並否認健保局人員有拿被告照片交渠等指認（見本院
    卷第四一至四六頁）。再原審傳訊被告丙○○及醫師金爾慶、孫蘭生、陳黎雲等
    人，就偵查卷內之病歷表加以指認，各人分別看診之筆跡認出，並無丁○○看診
    之筆跡。又依病患賴啟宏於原審所證，其於八十五年八月六日晚間祗是拿病歷表
    給丁○○，丁○○未看診即去配藥（同上，第八十五頁），依其於健保局人員查
    訪時稱：七月九日因感冒給剛剛才走 (即八月六日當日）的六十、七十歲老醫生
    看等情（見上開偵查卷第四十四頁），則該日病歷表縱未經醫師記載，仍不得單
    純以丁○○有拿藥給賴啟宏之事實，即指丁○○有為賴啟宏診療之事實。至八十
    五年十月二十二日該日台北縣警察局瑞芳分局警員林錦祥等前往宏華診所，固發
    現丁○○為病患魏佳弘用藥物擦拭咽喉 (見二三七二五號偵查卷第十一、十四及
    十五頁搜索筆錄及照片），然依卷內病歷表，係由被告丙○○記載，被告丁○○
    警訊稱被告丙○○囑其為魏佳弘擦藥，所為者祗是醫療輔助行為，即無不合。依
    上所述，由病患等之證詞，僅足以證明被告有擔任輔助事務之行為，難認其有醫
    療行為，縱病患於健保局人員查訪時陳稱葉某亦為醫師，或係角色認知錯誤，本
    院既未能查出被告丁○○有為醫療之行為，自不能憑病患於健保局人員含糊之證
    述，即認被告丁○○有違反醫師法第二十八條第一項之犯行。
  (二)被告丙○○、丁○○被訴共同偽造文書罪及詐欺罪部分：訊據被告均堅決否認有
    偽造保險費申請資料，詐領中央健康保險局保險費之犯行，被告丙○○辯稱其僅
    係名義上負責人，其係受雇於丁○○，均有看診，且與醫師金爾慶、孫蘭生、陳
    黎雲輪班，渠等有看診即在病歷表上記載，並未詐欺等語。原審傳訊證人金爾慶
    、孫蘭生、陳黎雲等人，就偵查卷內之病歷表加以審閱，渠等分別指出書寫之病
    歷（見原審卷第四十六至四十七頁），並未發現有被告丁○○書寫病歷及看診之
    事實。公訴人並未能舉證何一病患何時確由被告丁○○或其他不具醫師資格者診
    療，以及病歷經何人如何偽造，則宏華診所據診療相關資料向健保局請領醫療保
    險費，即不能謂係出於詐欺所得，是公訴人所指之偽造文書及詐欺犯行，均屬不
    能證明。
  (三)至原審雖以病患賴啟宏在中央健康保險局於八十五年八月六日前往宏華診所訪查
    時，證稱：「今天來主要拿青春痘藥，護士將病歷交予戴眼鏡者（指丁○○），
    戴眼鏡者即配藥，本人有向其說要拿青春痘藥，正要拿藥時，健保局人員即來，
    總共交八十元，蓋一次卡」等語（詳八十五年度偵字第二四九九三號卷第四四頁
    反面），該日筆錄後附之賴啟宏病歷表八十五年七月九日病歷記載之次頁蓋上「
    8.6.」之日期，其餘空白等情，以及其於原審證稱：「八月六日是老醫師交待
    他開藥給我」又稱：「我拿病歷給他（指丁○○），他拿藥給我」，又原審質問
    賴啟宏八月六日診療室有何人在，賴啟宏稱：「不記得」等情，認為「若八十五
    年八月六日孫蘭生有交待被告丁○○照病歷表記載配藥，孫蘭生應在病歷表內記
    載。賴啟宏在本院所稱：『老醫師交待他』云云，顯為被告事後勾串之詞，不可
    採信。」進而推論：「賴啟宏未經醫師看診，被詐收掛號費八十元，且在全民健
    康保險卡蓋以就診章，若非被中央健康保險局人員查獲，被告即得以向該局詐得
    保險費二百五十元，此部分尚屬未遂。」然查依健保局對賴啟宏之查訪紀錄，當
    時賴某稱七月九日因感冒給剛剛才走 (即八月六日當日）的六十、七十歲老醫生
    看等情，已如前述，由是已難認其於原審所言確屬不實，而原審訊問賴啟宏時為
    八十六年五月六日，離八十五年八月六日已相隔九個月，要求其回憶短暫就診時
    間診所有何人，實強人所難，不能以其答稱不記得即指其所言必係事後勾串，關
    於賴啟宏部分既無證據證明其所領藥品未經醫師處方，則賴啟宏向宏華診所掛號
    繳費及被告丁○○單純拿藥給賴啟宏之事實，均不生詐欺取財之問題，原審以此
    認定被告丁○○有此犯行，尚有未洽。
五、綜上所述，依檢察官之舉證以及本院之調查，尚不足以令通常一般人均不致有所
    懷疑，而得確信檢察官所指犯罪事實為真實之程度，而被告並無自證犯罪之義務
    ，本乎無罪推定原則，健保局對病患欠缺實質證據證明力之查訪，及卷附相關照
    片，尚不足認被告確有檢察官所指犯罪行為，原審對被告丁○○詐欺之論罪科刑
    之部分，有所未當，已如前述，被告丁○○上訴請求撤銷原審此部分判決，即無
    不合，爰將此部分撤銷，改諭知其無罪；至原審以被告丁○○被訴擅自執行醫療
    業務，及被告丙○○被訴偽造文書部分，均不能證明其犯罪，因而諭知無罪，核
    無不合，檢察官上訴請求撤銷原判決，為無理由。
據上論斷，應依刑事訴訟法第三百六十九條第一項前段、第三百六十八條、第三百六
十四條、第三百零一條第一項，判決如主文。
本案經檢察官費玲玲到庭執行職務。
中      華      民      國    九十一    年      十      月      二      日
                              台灣高等法院刑事第十三庭
                                  審判長法  官  蔡    燉
                                        法  官  李  春  地
                                        法  官  盧  彥  如
右正本證明與原本無異。
如不服本判決應於收受送達後十日內向本院提出上訴書狀，其未敘述上訴之理由者並
得於提起上訴後十日內向本院補提理由書（均須按他造當事人之人數附繕本）。
                                        書記官  初  玲  玲
中      華      民      國    九十一    年      十      月      三      日
